最高法院民事判決　　　　　　　　　　　　　　　九十一年度台上字第一四二九號
　　上　訴　人　重豪建設開發有限公司
　　法定代理人　施明豪
　　上　訴　人　乙○○
　　共　　　同
　　訴訟代理人　何俊墩律師
　　　　　　　　李玲玲律師
　　　　　　　　李宏文律師
　　被 上訴 人　甲○○
右當事人間請求所有權移轉登記事件，上訴人對於中華民國九十一年四月二日台灣高
等法院高雄分院第二審更審判決（九十年度上更(四)字第四九號），提起上訴，本院判
決如左：
    主  文
原判決關於命上訴人重豪建設開發有限公司給付超過新台幣十五萬元本息、命上訴人
乙○○給付超過新台幣一萬元本息及各該訴訟費用部分廢棄，發回台灣高等法院高雄
分院。
其他上訴駁回。
第三審訴訟費用，關於駁回其他上訴部分，由上訴人負擔。
    理  由
本件上訴人重豪建設開發有限公司（下稱重豪公司）、乙○○主張：被上訴人於民國
七十八年三月二十八日以新台幣（下同）八十萬元向重豪公司購買興建中之「國家公
園大亨消費廣場」地下室一樓精品店區Ａ２號房屋（現編門牌為高雄市○○路二十一
號地下一層之二及共同使用部分，下稱系爭房屋），及以三百十八萬元向乙○○購買
上開房屋坐落之基地即高雄市○○區○○段四七一號土地應有部分十萬分之六十七（
下稱系爭土地）。嗣房屋建竣，伊等連同土地已於八十一年九月間移轉登記與被上訴
人所有。詎履經催告，被上訴人僅付部分價款，尚欠房屋價款四十六萬元、土地價款
一百九十九萬元未付等情，依買賣關係及契約約定，求為命被上訴人給付重豪公司四
十六萬元、乙○○一百九十九萬元之判決（上開聲明係重豪公司、乙○○之備位聲明
，至渠等先位聲明及備位聲明中關於滯納金部分，業受敗訴判決確定）。
被上訴人則以：系爭房地因有隔間牆面材料未依約建造、購物走道寬度縮減三分之一
，及公共面積遭他人占用之瑕疵，經伊履次催告補正瑕疵未果，自得拒絕給付價金，
且該等瑕疵致系爭房地作為精品名店之預定效用蕩然無存，交換價值亦受影響，不可
謂非重大，伊已為解除契約之意思表示，上訴人不得再請求伊給付價金等語，資為抗
辯。並於本院發回原法院更為審理中，提起反訴，主張：伊已給付重豪公司房屋價款
三十四萬元、給付乙○○土地價款一百十九萬元，契約既經解除，重豪公司、乙○○
依約應返還上開價金，並應依契約有關違約金之約定，依序給付伊違約金十五萬元、
一萬元等情，求為命重豪公司、乙○○依序給付伊四十九萬元、一百二十萬元，及均
自八十一年五月二十九日起至清償日止之法定遲延利息之判決（被上訴人逾上開金額
之請求，已受敗訴判決確定）。
原審以：重豪公司建造完成之「國家公園大亨消費廣場地下室一樓精品名店及美食大
排檔」等各店間，包括系爭房屋在內，其隔間完全係以水泥及磚砌成，上層並未採用
一次發色鋁框ＭＭ強化玻璃，違反該公司與被上訴人所立預定房屋買賣契約書第二
十六條之約定。又兩造所定預定房屋買賣契約書及預定土地買賣契約書，關於系爭房
屋之位置圖，完全相同，即如原判決附圖（下稱附圖）一所示。圖中間標示「十一米
出入大門廳」（下稱十一米大門廳）之處，畫有一電扶梯通往地上一樓，圖左側標示
「精品名店街８米出入大門廳」（下稱精品街大門廳）、圖右側標示「美食大排檔８
米出入大門廳」（下稱美食大門廳）字樣。兩造對於「十一米大門廳」字樣之意係指
電扶梯前走道之寬度，並不爭執；至「精品街大門廳」、「美食大門廳」除標示在出
入大門之樓梯上下外，均延伸至走道上，可見所示之「８米出入大門廳」應指出入大
門及走道之寬度。而事實上完工之「十一米大門廳」，走道寬度為十‧四公尺；「精
品街大門廳」之出入大門口有二處，一為由地上一樓往地下一樓之上出入大門口，淨
寬三‧八四公尺，另一為由地下一樓往地上一樓之下出入大門口，寬度為六‧九九公
尺；「美食大門廳」之出入大門口亦有二處，一為由地上一樓往地下一樓之上出入大
門口，淨寬六‧八二公尺，一為由地下一樓往地上一樓之下出入大門口，其寬度為七
‧一一公尺，走道寬度五‧九四公尺等情，業經第一審法院履勘現場查明屬實，有勘
驗筆錄及複丈成果圖在卷可稽，均不足契約約定之寬度。再者，重豪公司移轉登記與
被上訴人之系爭房屋面積連同共同使用部分雖較原約定之坪數略多，惟其中公共設施
如同附圖一所示Ａ、Ａ，與Ｄ１間之電梯走道等，迄仍被堵塞而不能使用，有勘
驗筆錄可憑。顯見重豪公司提出給付之系爭房屋，與兩造所訂契約之內容不符。查兩
造所立契約預定之效力在使系爭房屋能達適合精品名店之商場營業為其目的，此項目
的與商店之建材及商場之整體規劃，有密切之關聯，系爭房屋隔間牆未用約定之玻璃
材質，大門廳門口及走道之寬度較約定寬度減縮，就外觀及裝潢上自使人有不同之感
受，而足以影響購物環境及消費者之感觀，已使契約預定效用有重大欠缺，且重豪公
司已明確表示無法再行修補，衡諸被上訴人如未能解約，將取得不符契約預定效用之
房屋，而其解約後，上訴人仍可重行出售，及本件房屋與土地買賣契約需同時履行，
其違約時情形亦同等情，應認被上訴人得解除房屋與土地買賣契約，且無顯失公平情
事。兩造間之契約既係因可歸責於重豪公司之事由而解除，被上訴人自得請求重豪公
司返還已付房屋價款三十四萬元，請求乙○○返還已付土地價款一百十九萬元，並依
房屋買賣契約書第十五條第二款及土地買賣契約書第二十條第二款約定，請求渠等給
付違約金。惟兩造約定以已付價款為違約金，尚屬過高，審酌被上訴人就房屋之交付
使用，除用以經營商場外，並無其他特別使用之情形，在重豪公司部分，認以十五萬
元為相當；就乙○○出售土地部分，則以一萬元為相當。綜上所述，兩造契約既已解
除，上訴人依買賣關係及契約約定，請求被上訴人給付重豪公司價金四十六萬元、給
付乙○○價金一百九十九萬元，為無理由，不應准許。被上訴人反訴請求重豪公司、
乙○○依序給付四十九萬元、一百二十萬元，及均自八十一年五月二十九日起至清償
日止之法定遲延利息，洵屬正當，應予准許。因而將第一審所為命被上訴人給付重豪
公司四十六萬元、給付乙○○一百九十九萬元（原判決主文第一項誤載為給付重豪公
司三十四萬元、給付乙○○一百十九萬元）部分之判決，予以廢棄，改判駁回重豪公
司、乙○○該部分之訴，並命重豪公司、乙○○依序給付被上訴人四十九萬元、一百
二十萬元，及加付法定遲延利息，暨駁回被上訴人其餘反訴。
關於廢棄部分：
查民事訴訟法第一百九十九條第二項規定，審判長應向當事人發問或曉諭，令其為事
實上及法律上之陳述、聲明證據或為其他必要之聲明及陳述，其所聲明或陳述有不明
瞭或不完足者，應令其明或補完之，此為審判長因定訴訟關係之闡明權，同時並為
其義務，故審判長對於訴訟關係未盡此項必要之處置，違背闡明之義務者，其訴訟程
序即有重大瑕疵，而基此所為之判決，亦屬違背法令。次查契約解除，雙方互負回復
原狀之義務，民法第二百五十九條定有明文。此項互負之義務，依同法第二百六十一
條準用第二百六十四條之規定，於他方未為對待給付前，得拒絕自己之給付。原審認
定兩造間之買賣業經被上訴人合法解除，被上訴人得請求重豪公司返還已付價金三十
四萬元、請求乙○○返還已付價金一百十九萬元。而上訴人陳明其已於八十一年九月
間將系爭房地移轉登記與被上訴人所有（見一審卷(一)第五頁），並於原審陳稱如被上
訴人解約合法，要利用對方解約請求回復原狀（見原審更(三)卷第九五頁）。上訴人上
開陳述，是否有行使同時履行抗辯，於被上訴人未將系爭房地移轉登記與渠等所有前
，拒絕返還上開已付價金之意思，尚欠明瞭，原審未予闡明，遽命重豪公司給付被上
訴人三十四萬元本息、乙○○給付被上訴人一百十九萬元本息，自有疏略。上訴論旨
，指摘原判決此部分為不當，求予廢棄，為有理由。
關於駁回其他上訴部分：
關於上訴人請求被上訴人給付重豪公司四十六萬元、乙○○一百九十九萬元部分，原
審廢棄第一審所為上訴人勝訴之判決，改判駁回其該部分之訴，並依被上訴人反訴聲
明，命重豪公司、乙○○依序給付被上訴人違約金十五萬元、一萬元本息部分，經核
於法並無違誤。上訴論旨，就原審取捨證據、認定事實之職權行使，指摘原判決此部
分為不當，求予廢棄，為無理由。
據上論結，本件上訴一部為有理由，一部為無理由，依民事訴訟法第四百七十七條第
一項、第四百七十八條第一項、第四百八十一條、第四百四十九條第一項、第七十八
條，判決如主文。
中      華      民      國    九十一    年      七      月    二十五    日
                              最高法院民事第三庭
                                  審判長法官  林  奇  福
                                        法官  陳  國  禎
                                        法官  李  彥  文
                                        法官  陳  重  瑜
                                        法官  吳  麗  女
      右正本證明與原本無異
                                              書  記  官
中      華      民      國    九十一    年      八      月      七      日
